【裁判字號】    99,智易,3
【裁判日期】    990421
【裁判案由】    違反著作權法
【裁判全文】
臺灣士林地方法院刑事判決               99年度智易字第3號
公  訴  人  臺灣士林地方法院檢察署檢察官
被      告  乙○○
上列被告因違反著作權法案件，經檢察官提起公訴（98年度偵字
第10843 號），本院判決如下：
    主  文
乙○○無罪。
    理  由
一、公訴意旨略以：被告乙○○明知申請帳戶使用係輕而易舉之
    事，且身分證影本係個人身分識別文件，一般人無故取得他
    人金融帳戶及身分證影本使用之行徑常與犯罪之需要密切相
    關，而可預見該名不自行申辦帳戶反取得他人帳戶存摺、印
    章、密碼及身分證影本使用之人，可能係用以販售盜版光碟
    ，又對於提供帳戶及身分證影本予他人使用雖無必引發他人
    萌生犯罪之確信，但仍以縱若有人持以犯罪亦不違反其本意
    ，而基於幫助他人犯罪之犯意，於民國97年2 月12日前之某
    日，在不詳地點，將其身分證影本及其所申請之永豐銀行北
    投分行（下稱永豐銀行）帳號000-000-0000000-0 號帳戶存
    摺、印章、密碼，交付不詳犯罪集團成員。嗣該不詳犯罪集
    團成員於97年2 月12日，以「乙○○」名義，持上揭「乙○
    ○」身分證影本、存摺影本向不知情之臺灣宅配通股份有限
    公司（下稱宅配通公司）職員黃進賢申請宅配服務，並約定
    由宅配通公司以乙○○上開永豐銀行帳戶代收貨款（客戶代
    碼：0000000000號，宅配與代收貨款契約有效期間係自97年
    2 月12日起至98年2 月11日止）。該集團不詳成員即自97年
    2 月12日起至97年3 月14日止，先由真實姓名年籍不詳之呂
    姓之成年男子，在不詳地點，非法重製臺灣光榮綜合資訊股
    份有限公司（下稱光榮公司）享有著作財產權之日商任天堂
    株式會社出品之「Wii 」遊戲軟體「三國志II威力加強版」
    、「麻雀大會」、「上海」、「實況野球Wii 決定版」等電
    腦程式著作光碟，並在網際網路以「Wii Statoin 」網站（
    http://www.wii2.com.tw) 刊登販售上開盜版光碟廣告，另
    僱用謝坤良（已另由臺灣臺南地方法院檢察署檢察官聲請簡
    易判決處刑）將顧客所訂購之盜版光碟包裝後，經「乙○○
    」名下之上揭宅配通服務，由宅配通公司以貨運宅配方式寄
    送至全臺各地，再由宅配通公司將顧客給付之貨款扣除手續
    費後，匯入被告上開永豐銀行帳戶，金額共計新臺幣（下同
    ）42萬180 元（經檢察官更正為42萬30元）。嗣經光榮公司
    職員丙○○在上開網站訂購盜版「三國志II威力加強版」、
    「麻雀大會」光碟7 片，確認係盜版光碟後，報請調查機關
    處理，始循線查悉上情，因認被告涉有幫助違反著作權法第
    91條之1 第3 項、第2 項明知係侵害著作財產權之重製光碟
    而散布罪嫌。
二、按犯罪事實應依證據認定之，無證據不得認定犯罪事實；不
    能證明被告犯罪者，應諭知無罪之判決，刑事訴訟法第 154
    條第2 項、第301 條第1 項分別定有明文。又事實之認定，
    應憑證據，如未能發現相當證據，或證據不足以證明，自不
    能以推測或擬制之方法，為裁判基礎；且認定犯罪事實所憑
    之證據，雖不以直接證據為限，間接證據亦包括在內，然而
    無論直接證據或間接證據，其為訴訟上之證明，須於通常一
    般之人均不致有所懷疑，而得確信其為真實之程度者，始得
    據為有罪之認定，倘其證明尚未達到此一程度，而有合理之
    懷疑存在而無從使事實審法院得有罪之確信時，即應由法院
    為諭知被告無罪之判決，有最高法院40年台上字第86號判例
    、76年台上字第4986號判例可資參照。次按刑事訴訟法第16
    1 條已於91年2 月8 日修正公布，修正後同條第1 項規定：
    檢察官就被告犯罪事實，應負舉證責任，並指出證明之方法
    。因此，檢察官對於起訴之犯罪事實，應負提出證據及說服
    之實質舉證責任。倘其所提出之證據，不足為被告有罪之積
    極證明，或其闡明之證明方法，無從說服法官以形成被告有
    罪之心證，基於無罪推定之原則，自應為被告無罪判決之諭
    知，更有最高法院92年台上字第128 號判例意旨足參。
三、公訴人認被告涉有前開犯行，無非以被告供述、告訴代理人
    丙○○指訴、證人即宅配通公司前金營業所前所長黃進賢證
    詞、證人即同案被告謝坤良證述、宅配通公司98年12月24日
    宅配通管本（98年）字第011 號函及宅配服務合約書、交易
    明細表、被告上揭永豐銀行帳戶交易明細等為其論據，公訴
    人並於本院審理中提出財團法人聯合徵信中心資料1 紙證明
    被告因積欠信用卡債務陷於經濟困窘而有前開犯行之未必故
    意。訊據被告乙○○對於開立前開永豐銀行帳戶，且與宅配
    通公司簽約之「乙○○」身分證、永豐銀行帳戶即為其身分
    證及上開永豐銀行帳戶，又宅配通自97年2 月29日起陸續將
    依約送貨所收款項匯入該永豐銀行帳戶中，並陸續經以金融
    卡提領、轉帳等情，雖不否認，惟否認有何幫助明知係侵害
    著作財產權之重製光碟而散布犯行，辯稱：伊申請之上開永
    豐銀行帳戶存摺、金融卡、密碼、印章與伊之身分證影本放
    在家中，一起遺失了，也沒有與宅配通公司簽約云云。
四、經查：
  (一)前揭永豐銀行帳號000-000-0000000-0 號帳戶為被告於96年
    7 月18日申請開立乙節，為被告所不否認，並有永豐銀行北
    投分行99年1 月11日永豐銀北投分行（099） 字第00001 號
    函所檢附之開戶資料在卷可稽（見甲○偵查卷第30、31頁）
    ，堪予認定。
  (二)又臺北市保護智慧財產權交流協會總幹事丙○○因在「Wii
    Statoin 」網站（http:/ /www.wii2.com.tw)見有刊登販售
    非法重製光榮公司享有著作財產權之日商任天堂株式會社出
    品之「Wii 」遊戲軟體「三國志II威力加強版」、「麻雀大
    會」等電腦程式著作光碟，乃於97年1 月19日上網以每片13
    0 元，另含運費140 元，總計1,050 元之價格訂購「三國志
    II威力加強版」、「麻雀大會」光碟7 片，於97年1 月21日
    經「大榮貨運」宅配收到該光碟包裹，並於貨到後交付款項
    予送貨人員，嗣以光榮公司告訴代理人身分持該包裹向法務
    部調查局高雄市調查處提起告訴，並當場拆封包裹及鑑定該
    等光碟均確屬非法重製者等情，雖據證人丙○○於調查局中
    陳述在卷，而被告對於該證人於警詢中陳述之證據能力亦無
    意見（見本院卷第13頁），本院審酌其調查局調查中之陳述
    作成時之情形，亦屬適當，得作為證據，並有證人丙○○所
    提出之鑑定書、上開網路刊登廣告資料、送貨單等在卷可稽
    （附高雄市調查處卷），亦即前揭「Wii Statoin 」網站之
    刊登者確有明知係侵害著作財產權之重製光碟而散布予證人
    丙○○之犯行。
  (三)另某自稱「乙○○」之人於97年2 月12日，持上揭「乙○○
    」身分證影本、永豐銀行帳戶存摺影本，以「乙○○」名義
    向宅配通公司職員申請宅配服務，並約定由宅配通公司以被
    告上開永豐銀行帳戶代收貨款（客戶代碼：0000000000號，
    宅配與代收貨款契約有效期間係自97年2 月12日起至98年2
    月11日止），嗣被告所申請前開永豐銀行帳戶自97年2 月29
    日起至97年3 月14日止總計由宅配通公司依前開契約約定匯
    入42萬30元，且所匯入之款項陸續經以金融卡轉帳、提領等
    情，雖據公訴人提出證人即宅配通公司前金營業所前所長黃
    進賢證詞、宅配通公司98年12月24日宅配通管本（98年）字
    第011 號函及宅配服務合約書、交易明細表、被告上揭永豐
    銀行帳戶交易明細等為證，並當庭依永豐銀行帳戶交易明細
    表記載金額更正原起訴所記載匯入款項為42萬30元。惟被告
    此永豐銀行帳戶經匯入之款項係宅配通公司於97年2 月12日
    簽訂前開宅配服務合約書後代為送貨收取貨款所匯入，而與
    證人丙○○指訴明知係侵害著作財產權之重製光碟而散布犯
    行的時間97年1 月19日、97年1 月21日，送貨及收款之貨運
    公司為「大榮貨運」均有不同，且係在該犯明知係侵害著作
    財產權之重製光碟而散布犯行之正犯犯罪時間之後，亦即證
    人丙○○所收到之非法重製光碟與交付之1,050 元貨款均與
    公訴人所指前開以被告名義與宅配通公司簽約送貨暨將所收
    取之貨款匯入被告永豐銀行帳戶之情節完全無涉，不能證明
    公訴人所指「被告明知申請帳戶使用係輕而易舉之事，且身
    分證影本係個人身分識別文件，一般人無故取得他人金融帳
    戶及身分證影本使用之行徑常與犯罪之需要密切相關，而可
    預見該名不自行申辦帳戶反取得他人帳戶存摺、印章、密碼
    及身分證影本使用之人，可能係用以販售盜版光碟，又對於
    提供帳戶及身分證影本予他人使用雖無必引發他人萌生犯罪
    之確信，但仍以縱若有人持以犯罪亦不違反其本意，而基於
    幫助他人犯罪之犯意」等情與於97年1 月19日犯明知前開「
    Wii 」遊戲軟體「三國志II威力加強版」、「麻雀大會」等
    係侵害著作財產權之重製光碟而仍予散布，並自證人丙○○
    處收得1,050 元之款項之正犯行為有關。
  (四)公訴人雖又舉證人即同案被告謝坤良證述受僱於真實姓名年
    籍不詳自稱「呂先生」之成年男子，依「呂先生」提供之顧
    客名單包裝非法重製光碟由宅配通公司宅配服務送貨予顧客
    等詞，證明前開以被告名義與宅配通公司簽約之宅配服務係
    用以寄送非法重製光碟一情，惟此部分正犯明知係侵害著作
    財產權之重製光碟而散布之行為如何、所散布之非法重製光
    碟為何，均未見起訴書犯罪事實欄中記載，難認公訴人以證
    人謝坤良供述所欲證明之待證事實有關之犯罪事實為本件起
    訴之範圍。
  (五)按刑法上之幫助犯，以正犯已經犯罪為構成要件，故幫助犯
    無獨立性，如無他人犯罪行為之存在，幫助犯即無由成立，
    最高法院60年台上字第2159號判例意旨可資參照。本件正犯
    之行為即散布前開非法重製之「Wii 」遊戲軟體「三國志II
    威力加強版」、「麻雀大會」等電腦程式著作光碟7 片之行
    為既與公訴人起訴被告提供身分證影本與前開永豐銀行帳戶
    供該集團人員與宅配通公司簽約之行為無何關連性，又無其
    他正犯之行為，自無從認定被告幫助犯之成立。
  (六)至公訴人以被告對於申請前開永豐銀行帳戶是否有申領金融
    卡使用前後於偵查及本院審理中雖供述不一，且若非被告授
    權使用該帳戶，該集團人員不可能任由宅配通公司將貨款匯
    入該帳戶中而不擔心該帳戶可能遭被告掛失、凍結而無法使
    用，認被告確有將前開永豐銀行帳戶存摺、金融卡、印章、
    密碼及身分證影本交予犯罪集團使用之幫助犯行，另提出財
    團法人聯合徵信中心資料1 紙證明被告因積欠信用卡債務陷
    於經濟困窘而犯本件之動機。然按認定犯罪事實應依證據，
    為刑事訴訟法所明定，故被告否認犯罪事實所持之辯解，縱
    屬不能成立，仍非有積極證據足以證明其犯罪行為，不能遽
    為有罪之認定，復有最高法院30年上字第1831號判例意旨足
    參。本件既無證據證明證人丙○○購得本件非法重製光碟有
    關之該正犯所為明知係侵害著作財產權之重製光碟而散布犯
    行與被告被訴前開幫助犯行有關，自難以被告之辯解與常情
    相悖而認定本件犯罪事實。
五、綜上所述，檢察官所舉之證據不能證明被告之幫助犯行與證
    人丙○○購得本件非法重製光碟有關之該正犯所為明知係侵
    害著作財產權之重製光碟而散布犯行有關，無從證明被告確
    實涉及上開犯行，不能使本院得有罪之確信，此外，復查無
    其他證據足證被告確有公訴人所指幫助違反著作權法第91條
    之1 第3 項、第2 項犯行，不能證明被告犯罪，自應為被告
    無罪判決之諭知。
據上論斷，應依刑事訴訟法第284 條之1 、第301 條第1 項，判
決如主文。
本案經檢察官蔡啟文到庭執行職務
中    華    民    國    99    年    4     月    21    日
                  刑事第七庭法  官  黎惠萍
以上正本證明與原本無異。
如不服本判決應於收受判決後10日內向本院提出上訴書狀，並應
應敘述具體理由。其未敘述上訴理由者，應於上訴期間屆滿後20
日內向本院補提理由書(均須按他造當事人之人數附繕本)「切勿
逕送上級法院」。
                            書記官  林志忠
中    華    民    國    99    年    4     月    21    日

司法院資訊處製作；財團法人民間司法改革基金會備份。
